臺灣士林地方法院民事判決　　　　一○○年度訴字第五六九號
原　　　告　郭麗琴
訴訟代理人　舒正本律師
複 代理 人　王俊權律師
被　　　告　郭詹金鳳
訴訟代理人　郭麗泙
上列當事人間請求返還價金事件，本院於民國一百年七月五日言
詞辯論終結，判決如下：
    主  文
被告應給付原告新臺幣伍佰零壹萬陸仟伍佰貳拾元及自民國一百
年五月四日起至清償日止，按週年利率百分之五計算之利息。
訴訟費用由被告負擔。
本判決於原告以新臺幣壹佰陸拾柒萬元為被告供擔保後，得假執
行。但被告如以新臺幣伍佰零壹萬陸仟伍佰貳拾元為原告預供擔
保後，得免為假執行。
    事實及理由
一、原告起訴主張：原告為被告之女，被告於民國九十九年八月
    前之一年十月，係與原告同住。原告因從事房地產投資，為
    免名下登記過多不動產，乃徵得被告同意，借用其名義，先
    後於九十九年三月十四日、同年四月三十日、同年五月四日
    ，向訴外人蕭志修、李祖珍、沈國照及沈國禛購買不動產，
    買賣價金均由原告支付，並將上開不動產借名登記於被告名
    下。其中原告向李祖珍所購買之不動產，係坐落臺北縣汐止
    市（於同年十二月二十五日改制為新北市汐止區，下同）社
    后段社后頂小段一七八之四十六、一七八之三地號土地應有
    部分十萬分之一五六，及其上同小段一四○七六建號（即門
    牌號碼臺北縣汐止市○○○路一號六樓）建物（下合稱系爭
    房地），嗣於同年九月二十八日以新臺幣（下同）五百八十
    萬元出售訴外人蕭美鈴，因雙方約定辦理履約保證，受託銀
    行兆豐國際商業銀行思源分行（下稱兆豐銀行）乃於該買賣
    契約履行完畢後，將買賣價金之餘款五百零一萬六千五百二
    十一元，匯入出賣名義人即被告設於三重忠孝路郵局帳號0
    0000000000000號帳戶（下稱系爭郵局帳戶）
    ，然被告竟拒絕返還前揭款項，爰以起訴狀繕本之送達為終
    止兩造間借名契約之意思表示，並依民法第一百七十九條規
    定及類推適用民法第五百四十一條規定，請求被告交付上揭
    款項等語。並聲明：(一)被告應給付原告五百零一萬六千五百
    二十元及自起訴狀繕本送達翌日起至清償日止，按週年利率
    百分之五計算之利息。(二)願供擔保，請准宣告假執行。
二、被告則以：原告曾向被告借款，原告係於兩造同住期間，擅
    自出售被告名下之系爭房地等語，資為抗辯。並聲明：(一)原
    告之訴及假執行之聲請均駁回。(二)如受不利之判決，願供擔
    保，請准宣告免為假執行。
三、兩造不爭執之事實：
    兩造為母女。李祖珍於九十九年四月三十日書立不動產買賣
    契約書，出售系爭房地，買賣價金五百零七萬元，上開不動
    產買賣契約書記載之買方為被告，買方代理人為原告，系爭
    房地並於同年五月三十一日以買賣為原因，移轉登記予被告
    。嗣蕭美鈴於同年九月二十八日簽立不動產買賣契約書，買
    受系爭房地，買賣價金五百八十萬元，前開不動產買賣契約
    記載之賣方係被告，賣方代理人係原告，並委託兆豐銀行辦
    理價金履約保證手續，系爭房地並於同年十月二十日以買賣
    為原因，移轉登記予蕭美鈴，兆豐銀行則於同年月二十五日
    結算代收代付款項，將履約保證專戶內餘款五百零一萬六千
    五百二十元匯入系爭郵局帳戶等事實，為兩造所不爭執，並
    有九十九年四月三十日不動產買賣契約書、同年九月二十八
    日不動產買賣契約書、價金履約保證申請書、價金履約保證
    書、價金履約專戶明細暨點交證明書、系爭郵局帳戶存摺封
    面、系爭建物異動索引在卷可稽（見本院卷第七頁至第十四
    頁、第二十一頁至第二十六頁、第二十九頁至第三十頁、第
    三十一頁至第三十二頁、第三十三頁、第三十四頁、第一三
    九頁至第一四二頁），自堪信為真實。
四、得心證之理由：
    原告主張其因從事房地產投資，乃借用被告名義向李祖珍購
    買系爭房地，並借名登記被告名下，旋將之出售蕭美鈴，得
    款五百零一萬六千五百二十一元，原告業以起訴狀繕本之送
    達為終止借名契約之意思表示，被告應交付前揭款項等語，
    為被告所否認，並以前揭情詞置辯。是本件爭點厥為：(一)兩
    造間就系爭房地有無借名契約存在？(二)原告訴請被告給付系
    爭房地之買賣價金五百零一萬六千五百二十一元，有無理由
    ？茲分述如下：
  (一)兩造間就系爭房地有無借名契約存在？
    1.原告主張兩造間就系爭房地有借名契約存在，業據提出九
      十九年四月三十日不動產買賣契約書、原告設於彰化商業
      銀行帳號00000000000000號活期存款帳戶
      （下稱系爭銀行帳戶）存摺、彰化銀行匯款申請書為證（
      見本院卷第七頁至第十四頁、第十五頁至第十七頁、第十
      八頁至第二十頁）。
    2.觀之原告提出之九十九年四月三十日不動產買賣契約書，
      該契約書記載之賣方為李祖珍，買方為被告，買方代理人
      為原告，依該契約書第二條及第三條之約定，買賣總價為
      五百零七萬元，付款方式：簽約款三十萬元；用印款七十
      萬元（約定於同年五月三日一次付清）；交屋款四百零七
      萬元（約定於同年六月十日為最後交屋日）。再稽之原告
      提出之系爭銀行帳戶存摺、彰化銀行匯款申請書，原告確
      分於同年四月三十日、同年五月四日、同年六月九日、同
      年月十一日，自系爭銀行帳戶各提領三十一萬元、七十萬
      元、三百五十九萬七千一百五十六元、四十六萬元，再於
      同年五月四日、同年六月九日（二筆）、同年月十一日，
      依序匯款七十萬元、三百二十七萬九千四百六十五元及三
      十一萬七千六百十一元、四十六萬元予李祖珍，與該契約
      書約定之付款時間及金額吻合，李祖珍並於同年五月三十
      一日以買賣為原因，將系爭房地所有權移轉登記予被告，
      顯見系爭房地之買賣價金，確係以原告之系爭銀行帳戶內
      之款項支付。
    3.原告雖曾向被告借款，然借款時間係在九十七年一月間，
      原告並已於同年三月間返還，業據原告提出被告設於淡水
      信用合作社八里分社帳號0000000000000號
      活期儲蓄存款存摺為憑（見本院卷第一二一頁），並經證
      人郭春茂即原告胞兄、被告之子於本院言詞辯論時結證：
      「（郭麗琴是否曾經向郭詹金鳳借款？）借了一百萬元，
      郭麗琴在投資房子資金不夠，跟郭詹金鳳借一百萬元，後
      來有還。何時借何時還我不知道，我只知道郭麗琴有借也
      有還。郭詹金鳳住在郭麗琴家，我有時候會去看她，她會
      跟我講，所以我知道郭麗琴有借錢也有還。」等語相符（
      見本院卷第一二九頁）。
    4.證人郭春茂於本院言詞辯論時又證稱：「（郭詹金鳳的經
      濟來源為何？）郭詹金鳳這輩子只在三重買過一間房子，
      門牌號碼是臺北縣三重市○○○路三三八巷九號，因為我
      父親很早就過世了，所以我母親才會跟我們兄弟姊妹一起
      住，三重房子原來是空屋，後來賣掉，‧‧‧賣了五百萬
      元左右。那五百萬元我拿了一百五十萬元，我弟弟也一百
      五十萬元，郭詹金鳳身邊還有二百多萬元。我父親死亡時
      郭詹金鳳在勞保局領了七、八十萬元，所以郭詹金鳳身邊
      應該有大概三百多萬元，現在郭詹金鳳身上剩一百多萬元
      ，有聽到是我弟弟借錢去還貸款。我弟弟尚未還錢給郭詹
      金鳳。（郭詹金鳳於九十八、九十九年與郭麗琴同住期間
      ，郭麗琴是否曾向郭詹金鳳借名購買三間房地？）有，買
      了三間房子。我知道是因為郭麗琴與郭麗泙因為房子事情
      發生糾紛，請我出來處理，我才知道。我知道的情形是，
      郭麗琴以郭詹金鳳名字買三間房子，其中一間賣了五百多
      萬元，就是系爭房地，郭麗泙發現郭詹金鳳多了五百多萬
      ，郭麗泙說這是郭詹金鳳的錢。（你如何知道郭詹金鳳郵
      局戶頭內五百多萬元，是原告賣房子的錢？）我母親這輩
      子只賣過一間房子，幾十年沒賺什麼錢，怎麼可能買上述
      的三間房子，那三間是郭麗琴拿郭詹金鳳名義去買的，因
      為這三間房子名義是郭詹金鳳，所以賣房子的錢才匯到我
      母親的戶頭。（為何你這麼確定九十八、九十九年間以郭
      詹金鳳名義購買包括系爭房地的三間房地，不是由郭詹金
      鳳出資？）這三間房地是郭麗琴以我母親郭詹金鳳名義去
      買的，我母親二十多年沒賺錢，除了買賣過三重正義北路
      的房子，沒有買賣過其他房子。」等語（見本院卷第一二
      九頁至第一三○頁），顯見以被告於九十九年間之經濟狀
      況而言，並無五百萬元以上之現金足資購買系爭房地。
    5.參以原告另提出之九十九年三月十四日、同年五月四日不
      動產買賣契約、系爭銀行帳戶取款單、匯款單、建物異動
      索引（見本院卷第七十一頁至第一二○頁），上開買賣契
      約之出賣人分為蕭志修、沈國照及沈國禛，買賣標的各為
      門牌號碼臺北縣汐止市○○街一巷八號三樓、臺北縣汐止
      市○○路二八○巷五號五樓房屋及其所坐落之土地，被告
      及原告則分為上開不動產買賣契約書記載之買方及買方代
      理人，買賣價金同係由系爭銀行帳戶提領款項，以現金交
      付或匯款方式支付，前開房地並分於同年四月八日、同年
      五月十九日以買賣為原因，移轉登記予被告，再先後於同
      年十二月二十五日、同年五月二十六日出賣張志強、陳正
      宗，並各於一百年一月十三日、九十九年六月十八日辦理
      所有權移轉登記，亦與系爭房地購買及出售情形相同，益
      徵原告確因投資房地產，而借用被告名義，以自有資金，
      於九十九年三、四、五月分別前揭購買上揭房地及系爭房
      地，再伺機出售賺取價差。是原告主張兩造間就系爭房地
      有借名契約存在，堪信屬實。
  (二)原告訴請被告給付系爭房地之買賣價金五百零一萬六千五百
    二十一元，有無理由？
    1.按稱「借名登記」者，謂當事人約定一方將自己之財產以
      他方名義登記，而仍由自己管理、使用、處分，他方允就
      該財產為出名登記之契約，其成立側重於借名者與出名者
      間之信任關係，在性質上應與委任契約同視，倘其內容不
      違反強制、禁止規定或公序良俗者，應賦予無名契約之法
      律上效力，並類推適用民法委任之相關規定（最高法院九
      十八年度臺上字第九九○號判決參照）。
    2.兩造間就系爭房地存在借名契約，業如前述。而借名契約
      具有高度之信賴及屬人性質，與民法之委任契約類同，兩
      造就借名契約既無特別約定，自應類推適用民法委任之相
      關規定，而類推適用民法第五百四十九條第一項規定，當
      事人之任何一方自得隨時終止借名契約，原告既以起訴狀
      繕本之送達為終止借名契約之意思表示，此據原告詳載於
      起訴狀（見本院卷第六頁），該起訴狀繕本又於一百年五
      月三日送達被告，有送達回證存卷可佐（見本院卷第三十
      九頁），因認原告已於一百年五月三日合法終止兩造間就
      系爭房地之借名契約。
    3.兩造間就系爭房地之借名契約關係既因原告終止而歸於消
      滅，則原告本於上開借名登記契約之法律關係，類推適用
      民法第五百四十一條第一項規定，請求被告交付系爭房地
      之買賣價金五百零一萬六千五百二十一元，自屬有據。
    4.末按給付無確定期限者，債務人於債權人得請求給付時，
      經其催告而未為給付，自受催告時起，負遲延責任。其經
      債權人起訴而送達訴狀，或依督促程序送達支付命令，或
      為其他相類之行為者，與催告有同一之效力；遲延之債務
      ，以支付金錢為標的者，債權人得請求依法定利率計算之
      遲延利息，民法第二百二十九條第二項、第二百三十三條
      第一項前段分別定有明文。又應付利息之債務，其利率未
      經約定，亦無法律可據者，週年利率為百分之五，亦為同
      法第二百零三條所明定。原告於一百年五月三日以起訴狀
      繕本送達，為終止兩造間就系爭房地之借名契約之意思表
      示，則依上揭規定，被告於翌日即同年月四日起負有按法
      定利率給付遲延利息之責任，是原告訴請另計自起訴狀繕
      本送達翌日即一百年五月四日起至清償日止，按週年利率
      百分之五計算之法定遲延利息，亦屬有據。
五、綜上所述，原告本於前揭原因事實，類推適用民法委任之相
    關規定，終止借名登記契約，請求被告給付系爭房地之買賣
    價金五百零一萬六千五百二十一元及自起訴狀繕本送達翌日
    即一百年五月四日起至清償日止，按週年利率百分之五計算
    之利息，為有理由，應予准許。
六、兩造均陳明願供擔保，聲請宣告假執行及免為假執行，經核
    均於法相符，爰分別酌定相當之擔保金額併予准許。
七、據上論結，原告之訴為有理由。依民事訴訟法第七十八條、
    第三百九十條第二項、第三百九十二條第二項，判決如主文
    。
中    華    民    國   100    年    7     月    29    日
                          臺灣士林地方法院民事第三庭
                              法      官  孫萍萍
以上正本證明與原本無異。
如對本判決上訴，應於判決送達後二十日內向本院提出上訴狀；
若委任律師提起上訴者，應一併繳納上訴審裁判費，否則本院得
不命補正逕行駁回上訴。
中    華    民    國   100    年    7     月    29    日
                              書  記  官  劉晏瑄